【裁判字號】    99,重上,225
【裁判日期】    990623
【裁判案由】    侵權行為損害賠償
【裁判全文】
臺灣高等法院民事判決                 99年度重上字第225號
上  訴  人  乙○○
            丙○○即林俊佑）.
            辛○○○
            戊○○○
            己○○
            壬○○
            庚○○
            丑○○即鄭惠鈴）.
            丁○○
            甲○○
            癸○○
共      同
訴訟代理人  郭清寶律師
複 代 理人  鍾靚凌律師
被 上訴 人  漢昌科技股份有限公司
法定代理人  子○○
上列當事人間請求侵權行為損害賠償事件，上訴人對於中華民國
97年10月22日臺灣臺北地方法院96年度訴字第10120 號第一審判
決提起上訴，本院判決如下：
      主      文
原判決關於駁回上訴人對被上訴人之訴部分及其假執行之聲請暨
該部分之訴訟費用之裁判均廢棄。
上廢棄部分，發回臺灣臺北地方法院。
      事實及理由
一、按解散之公司除因合併、分割或破產而解散外，應行清算；
    解散之公司，於清算範圍內，視為尚未解散；前條解散之公
    司，在清算時期中，得為了結現務及便利清算之目的，暫時
    經營業務；公司經中央主管機關撤銷或廢止登記者，準用前
    3 條之規定；股份有限公司之清算，以董事為清算人，但本
    法或章程另有規定或股東會另選清算人時，不在此限，公司
    法第24條、第25條、第26條、第26條之1 、第322 條第1 項
    分別定有明文。查：
  (一)被上訴人漢昌科技股份有限公司（下稱漢昌公司）原法定代
    理人即董事長子○○，因涉嫌違反證券交易法等案件，遭檢
    察官向原法院聲請羈押獲准，其餘董事又相繼辭任，致公司
    客觀上已無任何董事可行使職權，乃於94年5 月24日依利害
    關係人之聲請，選任訴外人張志明、顏朝彬為漢昌公司之臨
    時管理人，有臨時管理人顏朝彬之聲請狀（見本院97年度重
    上字第619 號卷第163 頁）、股份有限公司變更登記表可憑
    （見本院97年度重上字第619 號卷第182 頁）。
  (二)原法院嗣於97年1 月15日以張志明、顏朝彬曾於95年1 月16
    日辭任漢昌公司臨時管理人乙職；漢昌公司董事長子○○又
    已於94年11月15日經原法院以94年度重訴字第60號刑事裁定
    准予交保在案，已無董事不為或不能行使職權之情事，因此
    解除林明志、顏朝彬為漢昌公司臨時管理人之職務，有94年
    度司字第280 號裁定可證（見本院97年度重上字第619 號卷
    第164 頁）。
  (三)漢昌公司另於95年5 月19日經中央主管機關經濟部以經授商
    字第09501092690 號函廢止公司登記，有股份有限公司變更
    登記表可憑（見本院97年度重上字第619 號卷第182 頁）、
    經濟部98年9 月4 日經授商字第09801204560 號函（見本院
    97年度重上字第619 號卷第249 頁）可憑。
  (四)漢昌公司在原法院另案96年度重訴字第1664號侵權行為損害
    賠償事件中，自承未選任清算人，此據原法院96年度重訴字
    第1664號事件中調查明確，有該事件之裁定書可憑（見本院
    97年度重上字第619 號卷第241-242 頁）；漢昌公司之董事
    又僅子○○1 人，有股份有限公司變更登記表可憑（見原審
    卷(三)第144 頁），是依公司法第322 條「公司之清算，以董
    事為清算人」之規定，漢昌公司應以子○○為其清算人。
  (五)綜上，漢昌公司於原法院選定林明志、顏朝彬為漢昌公司臨
    時管理人後，迄解除林明志、顏朝彬臨時管理人職務前，漢
    昌公司之法定代理人應為「臨時管理人林明志及顏朝彬」；
    解除林明志、顏朝彬臨時管理人職務後，漢昌公司之法定代
    理人應為「清算人子○○」。
  (六)上訴人提起上訴，原列載漢昌公司之法定代理人為「林明志
    、顏朝彬」（見本院97年度重上字第619 號卷第20頁），嗣
    已更正漢昌公司之法定代理人為「子○○」，合先敘明。
  (七)原法院96年度重訴字第1664號漢昌公司與子○○等人間損害
    賠償事件，因係公司與董事（即子○○）間之訴訟，應由漢
    昌公司之監察人即俄羅斯商英石市有限公司（代表人陳宏誠
    ）為漢昌公司之法定代理人，係另一問題，附此敘明。
二、次按原告或被告無訴訟能力，未由法定代理人合法代理者，
    法院應以裁定駁回之。但其情形可以補正者，審判長應定期
    間先命補正，民事訴訟法第249 條第1 項第4 款定有明文。
    對於無訴訟能力之人為送達者，應向其法定代理人為之，民
    事訴訟法第127 條第1 項定有明文，是對法人為送達，自應
    送達於其法定代理人。法定代理人一有變更，原法定代理人
    即喪失法定代理權，對之為訴訟或非訟行為，即應補正其真
    正法定代理人之姓名、住址，以補正法定代理權之欠缺，不
    因法定代理人於何時變更，而生影響。查：
  (一)上訴人於96年5 月8 日在原法院94年度重訴字第60號子○○
    等涉嫌反證券交易法等刑事案件中，提起本件刑事附帶民事
    訴訟，未依法列載漢昌公司之法定代理人，有起訴狀可證（
    見該附民卷第1 頁），漢昌公司顯未由法定代理人合法代理
    。
  (二)原法院刑事庭未命上訴人補正，逕列「子○○」為漢昌公之
    法定代理人，即將該刑事附帶民事訴訟以裁定移送原法院民
    事庭，並於96年9 月12日對漢昌公司（清算人子○○）「台
    北市中山區○○○路○ 段399 號12樓」之地址送達，由南京
    商務中心管理委員會大樓管理委員簽收，固有送達證書（見
    該附民卷第46頁）可證。惟：
    1.原法院刑事庭於「96年9 月12日」將本件刑事附帶民事訴
      訟移送原法院民事庭時，漢昌公司之法定代理人係「臨時
      管理人林明志及顏朝彬」，詳如前述，該裁定未列「臨時
      管理人林明志及顏朝彬」為法定代理人，亦未對林明志及
      顏朝彬為裁定之送達，要非合法。
    2.漢昌公司所在地設於台北市中山區○○○路「3 段131 號
      5 樓」，有股份有限公司變更登記表可憑（見本院97年度
      重上字第619 號卷第182 頁），原法院將起訴狀繕本對該
      址送達，因遷移而遭退回，有送達證書可證（見該附民卷
      第37頁）；原法院刑事庭詢問當時子○○刑事案件之辯護
      人蔡茂松律師助理翁小姐，經其陳報「清算人子○○」之
      送達處所為「台北市中山區○○○路5 段399 號12樓」後
      為送達，有公務電話紀錄（見該附民卷第38頁）可證，惟
      上開地址非漢昌公司登記之營業處所，又非漢昌公司指定
      之送達地址，亦無其他證據證明漢昌公司業已收受該裁定
      ，則原法院刑事庭對該地址為裁定之送達，亦難謂為適法
      。
    3.綜上，原法院刑事庭將本件刑事附帶民事訴訟移送民事庭
      之裁定，未合法送達予漢昌公司之法定代理人「林明志及
      顏朝彬」，亦無證據證明該裁定又已為漢昌公司所收受，
      則原法院就該裁定之送達，自難謂為適法。
  (三)原審於96年16月6 日受理本件訴訟後，未命上訴人補正漢昌
    公司之法定代理人，漢昌公司仍未由法定代理人代為為訴訟
    行為。
三、再按當事人喪失訴訟能力或法定代理人死亡或其代理權消滅
    者，訴訟程序在有法定代理人或取得訴訟能力之本人，承受
    其訴訟以前當然停止；訴訟程序當然或裁定停止間，法院及
    當事人不得為關於本案之訴訟行為，民事訴訟法第170 條、
    第188 條第1 項前段亦分別定有明文。查：
  (一)原法院於97年1 月15日解除漢昌公司臨時管理人林明志、顏
    朝彬之職務，詳如前述，原審訴訟程序於漢昌公司法定代理
    人林明志、顏朝彬喪失代理權時，當然停止訴訟程序。
  (二)漢昌公司臨時管理人林明志、顏朝彬解除職務後，漢昌公司
    之法定代理人為清算人「子○○」，詳如前述，惟迄於原審
    97年10月1 日言詞辯論終結前，均未依法承受訴訟，訴訟程
    序仍當然停止。
  (三)原審嗣雖於99年4 月2 日裁定漢昌公司應由子○○承受訴訟
    ，並續行訴程序。惟：
    1.原審前將97年10月1 日之言詞辯論通知書，於97年9 月8
      日對已非漢昌公司法定代理人之「林明志、顏朝彬」為送
      達，有送達證書可憑（見原審卷(三)第175-176 頁），該期
      日之通知程序，尚非適法。
    2.原審前於97年10月1 日言詞辯論期日，准許上訴人之聲請
      ，由其一造辯論而為判決，並列「林明志、顏朝彬」為漢
      昌公司之法定代理人，對其等送達判決書，有判決書、送
      達證書可憑（見原審卷(三)第377-378 頁），該言詞辯論之
      訴訟程序及判決書之送達，均難謂為適法。
四、末按第一審之訴訟程序有重大之瑕疵者，第二審法院得廢棄
    原判決，而將該事件發回原法院。但以因維持審級制度認為
    必要時為限，民事訴訟法第451 條第1 項定有明文。所謂訴
    訟程序有重大之瑕疵者，係指第一審違背訴訟程序之規定，
    其違背與判決內容有因果關係，或因訴訟程序違背規定，不
    適於為第二審辯論及判決之基礎者而言（最高法院48年台上
    字第127 號判例參照）。查：
  (一)上訴人提起本件刑事附帶民事訴訟，未依法列載漢昌公司之
    法定代理人。
  (二)原法院刑事庭裁定將本件刑事附帶民事訴訟裁定移送民事庭
    之裁定，未合法送達予漢昌公司之法定代理人「林明志及顏
    朝彬」。
  (三)原審於96年16月6 日受理本件訴訟後，未命上訴人補正漢昌
    公司之法定代理人；於漢昌公司臨時管理人林明志、顏朝彬
    解除職務後，未由清算人「子○○」任漢昌公司之法定代理
    人，仍對已非法定代理人之臨時管理人「林明志、顏朝彬」
    為言詞辯論期日之通知，逕列「林明志、顏朝彬」為漢昌公
    司之法定代理人並為實體判決，其訴訟程序顯有重大瑕疵；
    兩造經合法通知，復未於準備程序期日到庭，不可能同意由
    本院就該事件為裁判，自有將本事件發回原審法院更為裁判
    之必要。上訴人指摘原判決不當，求予廢棄，為有理由。爰
    將原判決關於昌漢公司部分廢棄，發回原審法院重行審理。
五、據上論結，本件上訴為有理由，依民事訴訟法第451 條第1
    項，判決如主文。
中    華    民    國    99    年    6     月    23    日
                    民事第十五庭
                        審判長法  官  林恩山
                              法  官  郭松濤
                              法  官  陳雅玲
正本係照原本作成。
如不服本判決，應於收受送達後20日內向本院提出上訴書狀，其
未表明上訴理由者，應於提出上訴後20日內向本院補提理由書狀
（均須按他造當事人之人數附繕本）上訴時應提出委任律師或具
有律師資格之人之委任狀；委任有律師資格者，另應附具律師資
格證書及釋明委任人與受任人有民事訴訟法第466條之1第1項但
書或第2項（詳附註）所定關係之釋明文書影本。
中    華    民    國    99    年    6     月    24    日
                              書記官  葉國乾
附註：
民事訴訟法第466條之1（第1項、第2項）：
對於第二審判決上訴，上訴人應委任律師為訴訟代理人。但上訴
人或其他法定代理人具有律師資格者，不在此限。
上訴人之配偶、三親等內之血親、二親等內之姻親，或上訴人為
法人、中央或地方機關時，其所屬專任人員具有律師資格並經法
院認為適當者，亦得為第三審訴訟代理人。

司法院資訊處製作；財團法人民間司法改革基金會備份。
